臺灣高等法院民事判決　　　　　　　　　94年度家上字第16號
上　訴　人　甲○○
訴訟代理人　謝錫福律師
被　上訴人　乙○○
訴訟代理人　楊博堯律師
複　代理人　呂瑞貞律師
上列當事人間請求確認婚姻關係存在事件，上訴人對於中華民國
93年11月5日臺灣桃園地方法院93年度家訴字第4號第一審判決提
起上訴，本院於94年8月3日言詞辯論終結，判決如下：
    主      文
原判決廢棄。
被上訴人在第一審之訴駁回。
第一、二審訴訟費用由被上訴人負擔。
    事      實
甲、上訴人方面：
一、聲明：(一)原判決廢棄。(二)駁回被上訴人在第一審之訴。
二、陳述：除與原判決記載相同者外，補稱略以：
    上訴人稱有收禮金，但始終無法提出禮金簿，且如果係結婚
    ，何以連張喜帖、結婚相片皆無，何以上訴人親人無一到場
    。被上訴人父母既有到場喝喜酒，何以連主婚人都未擔任。
    上訴人當時未婚，並居住純樸桃園縣新屋鄉下，家裡有至親
    姐姐及眾多親戚，倘 89年12月2日係上訴人結婚宴客的話，
    定會在上訴人男方家裡隆重舉辦，又豈會只辦 6桌、只穿便
    服，且無一上訴人之親人、長輩到場，甚且連主婚人、證婚
    人都沒有，如同辦家家酒兒戲呢？
三、證據：除援用第一審所提證據為證外，並聲請訊問證人陳耀
    鑫、周鴻青、張德安、黃福禮、呂易修、呂秀春、徐智一、
    謝文生、陳騰俊、戴韶熙、姜智銘。
乙、被上訴人方面：
一、聲明：駁回上訴。
二、陳述：除與原判決記載相同者外，補稱略以：
  (一)媒人黃福禮為不實證言，證人陳耀鑫、鄒鴻青、徐智一、姜
    智銘證言偏頗，互有矛盾。且證人鄒鴻青於當日宴客根本未
    到場。而於 89年12月2日辦喜宴前，被上訴人乙○○並不認
    識姜智銘，姜智銘遲遲不願出庭，實係考慮黃福禮及甲○○
    之緣故。
  (二)證人徐智一於94年3月7日行準備程序傳訊黃福禮等人出庭作
    證時，即與上訴人同行到庭，並於隔離訊問證人時，徐智一
    於庭外向被上訴人乙○○表示，受上訴人之託搓合本件和解
    ，更向被上訴人表示他們全部都講好了，出庭作證時一定會
    說是請滿月酒，希望被上訴人撤回訴訟，上訴人願意以金錢
    補償等等，有第三人彭婉芬在場親見親聞。嗣再於94年3月8
    日晚上 9時許，徐智一至被上訴人住所洽談表示：受上訴人
    之託當本件公親，請被上訴人放過上訴人，不要讓上訴人變
    成重婚，上訴人願意 300萬之金額和解等等，亦有在場人徐
    永麟親見親聞，之後徐智一更是多通電話聯絡被上訴人洽談
    和解。
  (三)被上訴人與上訴人結婚是再婚，且被上訴人之前次婚姻已經
    育有 3名男孩，故低調進行並無舉行迎娶之結婚儀式等，此
    與一般社會再婚常情相符合。反之，小孩滿月酒少有請客達
    十桌之多，通常僅是在自己家裡擺設1、2桌慶祝而已。且若
    兩造非結婚宴客，則兩造之小孩呂鎮業是未婚所生，即社會
    所稱之私生子，依一般社會常情對於未婚生子通常非常低調
    ，豈有可能大肆宴客，宴請親朋好友，告訴大家並慶祝未婚
    生子之情形？更何況，被上訴人乙○○係於 40歲時生下第4
    子呂鎮業，年紀已大，若呂鎮業係私生子，則於新屋地方之
    鄉議非論，避之唯恐不及，又何來席開 6至10桌大肆慶祝之
    理。足證兩造之宴客是為結婚宴席並合併請小孩滿月酒。
三、證據：除援用第一審所提證據為證外，並聲請訊問證人莊英
    俊、王裕超、呂學倫、彭琬芬、陳秀珍、黃福禮、彭依釗、
    姜仁山、姜古有妹、徐永麟。
    理      由
壹、程序方面：
　　按確認法律關係之訴，非原告有即受確認判決之法律上利益
    者，不得提起之，民事訴訟法第247條第1項前段定有明文。
    又所謂即受確認判決之法律上利益，係指因法律關係之存否
    不明確，致原告在私法上之地位有受侵害之危險，而此項危
    險得以對於被告之確認判決除去之者而言，此有最高法院42
    年台上字第1031號可資參照。本件被上訴人主張兩造業已舉
    行結婚之公開儀式，並有二人以上之證人，雖未至戶政機關
    辦理結婚登記，惟兩造之婚姻關係已符合民法第982條第1項
    之規定，為合法有效成立，上訴人抗辯兩造並未舉行公開結
    婚儀式，否認有結婚之事實，是兩造間之婚姻關係成立與否
    即有不明，被上訴人在私法上之地位有受侵害之危險，非以
    對上訴人之確認婚姻關係存在判決不得除去。故本件被上訴
    人提起本件確認之訴，自有受確認判決之法律上利益，於法
    有據，應准許之，合先敘明。
貳、實體方面：
一、被上訴人主張：兩造自民國88年11月間在被上訴人住處同居
    ，被上訴人於89年11月2日產下一子呂鎮業，遂於同9年12月
    2日在被上訴人桃園縣新屋鄉○○村○○路 110巷67弄8號住
    處，舉行結婚儀式宴請親朋好友，婚後上訴人不願為結婚登
    記，並否認兩造婚姻關係存在，為此提起本件訴訟。上訴人
    則否認兩造曾舉行結婚儀式，該日宴客係因呂鎮業之滿月，
    請吃滿月酒，非兩造之結婚喜宴等語。
二、被上訴人主張兩造同居生下呂鎮業，以及曾於 89年12月2日
    在前開住處宴請客人，就此事實，為上訴人所不爭執，應認
    為真正。兩造爭議者，前開宴客究否為兩造之結婚喜宴，或
    請吃滿月酒宴，兩造有無舉行結婚儀式。
三、按民法第982條第1項，結婚，應有公開儀式及二人以上之證
    人。結婚為男女雙方本於婚姻締結之意思表示平行性一致，
    而舉行之公開儀式。因此，婚姻締結之真意，乃為婚姻成立
    之實質要件。男女雙方或一方無婚姻締結之意思者，即不得
    認其有婚姻關係存在。又，經戶籍法為結婚登記者，推定其
    已結婚，民法第982條第2項定有明文，是以如未經戶籍法登
    記結婚婚者，主張婚姻關係存在一方，就該事實應負舉證責
    任。但法院因確認婚姻是否不成立，得斟酌當事人所未提出
    之事實，並使當事人於裁判前，令當事人有辯論機會，民事
    訴訟法第 575條定有明文。被上訴人主張兩造婚姻關係存在
    ，應先就此結婚之事實負舉證之責，而本院亦得就當事人所
    未提出之實予以斟酌之。查，兩造 89年12月2日曾有宴會請
    客之事實，為雙方所不否認，被上訴人主張該宴客即為兩造
    結婚之公開儀式，但為上訴人所否認，而以小孩之滿月酒會
    為辯，兩造分別舉出後述證人，為有利於己之證詞。
四、被上訴人於原審及本院分別請求訊問證人，其中：
  1.證人莊英俊於本院及原審證稱，伊與證人呂學倫為同學，宴
    會前一晚，呂學侖找伊去參加結婚喜宴，伊有包禮金1200元
    給乙○○，並稱當天有媒人黃福禮一起出來敬酒等語（本院
    卷第77頁）。其於原審復證稱，伊參加在女方家之宴客，請
    了十多桌，但沒有發喜帖，沒有迎娶儀式，但兩造胸前有別
    新郎、新娘胸花，也沒有拍照；又稱當日並無小孩滿月酒的
    祝賀（原審卷第57至59頁）。
  2.被上訴人之子徐與善同學即證人王裕超於本院證稱，當日（
    即宴會日）是徐與善口頭邀請伊前去喝被上訴人結婚喜酒，
    席間曾有看到媒人黃福禮與甲○○、乙○○出來敬酒（本院
    卷第77、78頁）。證人於原審證稱，當時看到兩造穿著便服
    ，但是有別胸花（原審卷第94、95頁）。
  3.證人即徐與善同學呂學侖於本院證稱，伊是被上訴人鄰居，
    徐與善請其前往喝結婚喜酒，禮金包多少不清楚，有看到媒
    人陪同甲○○、乙○○出來，而且有包媒人禮，甲○○有拿
    禮金給媒人黃福禮，當時看到是一大疊千元鈔（本院卷第78
    、79頁）。其於原審稱，喜宴請了十幾桌。媒人黃福禮陪著
    兩造逐桌敬酒（原審卷第92、93頁）。
  4.徐與善同學即證人彭琬芬亦證稱，徐與善說他媽媽要辦結婚
    ，只去一下就離開，但看到兩造都別胸花，媒人也隨同逐桌
    敬酒（本院卷第79、80頁）。其於原審證稱，徐與善說他媽
    媽要辦結婚，請去吃飯，順便幫忙，親耳聽到被上訴人說那
    天要結婚，伊包了紅包金額約壹仟多元，紅包外面寫著恭賀
    新婚，但是被上訴人沒有收。兩造及媒人有沿桌敬酒，又稱
    喜宴開始時，有放鞭炮，約有有十幾桌（原審卷第111、112
    頁）。
  5.證人陳秀珍於本院及原審均證稱，伊是被上訴人乙○○是朋
    友，該日有到乙○○家參加結婚喜宴，一星期前是請喝小孩
    滿月雞酒，之後再參加結婚喜宴，共參加兩次，滿月酒有打
    金手鍊，結婚有包結婚禮金 1,600元，喜宴擺有十幾張桌等
    語（本院卷第80、81頁）。其於原審又稱，婚宴日前一星期
    有與其兄長一起去喝滿月酒，當時有是在被上訴人家的長方
    形餐桌，大約十五個人來來去去，有吃火鍋，還有雞酒一大
    鍋等語（原審卷第109、110頁）。
  6.另被上訴人之父母即證人姜仁山、姜古有妹證稱當日是去參
    加其女乙○○之婚宴（本院卷第81、82、83頁）。
  7.證人葉萬龍於原審證稱，當日被上訴人有說是結婚宴客順便
    請吃滿月酒，而客人相互聊天時曾提到是兩造結婚並順便請
    吃滿月酒（原審卷第27、28頁）。另證人許拾娘於原審證稱
    ，當天被上訴人打電話說是結婚順便請吃滿月酒，又稱上訴
    人之前有請媒人到被上訴人家提親，但其父母不同意，所以
    就等到小孩出生後再請客（原審卷29、30頁）。另證人彭依
    釗於原審證稱，當日是補辦結婚之宴客，順便補辦小孩的滿
    月酒，兩造有由媒人陪同逐桌向客人說的（原審卷46至48頁
    ）。證人陳奎均（即陳秀珍之兄）於原審證稱，當時是有被
    告知是結婚宴客，兩造與媒人均有一起來敬酒，伊所送的紅
    包是寫著新婚誌慶等語（原審卷96、97頁）。
  8.證人廖文亮於原審證稱，伊有去吃喜酒也有包禮金，但不知
    道是否為結婚，只知道是喜酒，宴客時大家閒聊說媒人是黃
    福禮（原審卷48至51頁）。
五、上開1.至7.所列之證人，其證詞固有利於被上訴人，但查：
  (一)證人陳秀珍稱「宴客時，我與我哥哥（即陳奎均）一起去給
    他們請，當天沒有發喜帖給我們，結婚當天的前一個星期，
    我與我哥哥有去他們家裡吃小孩的滿月酒」，此與其他證人
    證稱 89年12月2日當天之宴客併請吃滿月酒之陳述矛盾不符
    ，亦與證人陳奎均於原審證述不符。再者，證人莊英俊於原
    審稱當日並無小孩滿月酒的祝賀（原審卷第57至59頁），此
    又與證人葉萬龍稱被上訴人說當日順便舉行小孩滿月酒者不
    符（]原審卷第27、28頁）。況呂鎮業之生日為89年11月2日
    ，距 89年12月2日始滿一個月，而非前一星期滿月，足證陳
    秀珍證詞之不實。
  (二)依被上訴人聲請訊問之證人，均證稱當日宴客曾包有結婚禮
    金，一般常情，當會將禮金數額記載在禮金簿上，但被上訴
    人始終未能提出該禮金簿為證。況當日如為婚禮，即使婚禮
    倉促，或被上訴人二度結婚情況下，當不致連一紙結婚相片
    留下，資以紀念者，但被上訴人竟無法提出任何一紙照片以
    資佐證，實與常情有違。
  (三)被上訴人及上開證人證稱，宴客當時，曾有媒人黃禮福帶同
    新郎新娘逐桌敬酒，亦有證人附合被上訴人所稱看到新娘包
    禮金予媒人黃禮福者，但為證人黃福禮所否認。查黃禮福苟
    真如被上訴人所稱係雙方之媒人，應為喜事一件，依常理當
    無故為偽證之理。又查上訴人曾託黃福禮前往被上訴人父母
    家提親，此為兩造所不爭執，並經證人許拾娘證述無訛。當
    時被上訴人父姜仁山、母姜古有妹是否反對，雙方固有爭議
    ，但證人黃禮福證稱，被上訴人父母親並未答應，此與證人
    許拾娘證述相符，查證人前往提親日期為88年12月間，此為
    被上訴人所不爭執，如姜仁山、姜古有妹當時即已應允，則
    在當事人雙方已同居一段期日情況下，拖延至一年後即89年
    12 月2日兩造所生兒子呂鎮業滿月時始舉行婚禮，亦與常理
    不合。參以呂鎮業之生日為89年11月2日，距89年12月2日正
    好為滿一個月，依推推論，上訴人主張該日係請大家吃小孩
    之滿月酒者，並非無據。再者，以上有利於被上訴人之證人
    證詞，均稱當日之喜宴桌數為十餘桌，實則應為六桌，已據
    證人即廚師姜智銘到庭結證在卷，可見上述證詞之不實。
六、又由上訴人請求訊問之參與當日宴會之證人，即證人陳耀鑫
    、鄒鴻青、徐智一，於本院均證稱當日確為小孩之滿月酒，
    非為結婚喜宴。另證人即被上訴人主張為媒人之黃福禮，於
    本院及原審均證稱，當日之酒宴是請滿月酒，伊有買小孩滿
    月的金飾送小孩，沒有包賀禮，當時在走廊擺了五、六桌，
    伊並未收到乙○○所稱的媒人禮三萬六千元，也未陪同兩造
    逐桌敬酒。又稱，之前88年左右上訴人有請伊到乙○○家中
    說媒，但其父母不答應，之後就不了了之等語（本院卷第33
    至35頁；原審卷第25至27頁）。查黃福禮既係被上訴人所稱
    之媒人，應無偏袒任何一造之虞，被上訴人空言否認其真正
    ，並無足取。再者，證人即當日辦理酒席之廚師姜智銘，經
    本院通知到庭，原以與兩造均熟識為由，不願到場，而以書
    狀表示「當天受甲○○之託辦滿月酒，共六桌，席間並無結
    婚儀事（式）」等語（本院卷 103頁）。再經本院通知其如
    無正當理由不到庭，將處以罰鍰後始勉強到庭證稱，上訴人
    電話通知說是辦小孩的滿月酒，辦一桌三千元，辦了六桌，
    酒席是做小孩滿月酒用，伊煮了十幾道菜，有做雞酒（小孩
    滿月酒），又稱雙方都有找伊出庭作證，但伊堅持不出庭，
    因為做為生意會得罪雙方等語（本院卷第108、109頁）。此
    外，與被上訴人有姑舅情誼之黃清榮，曾具狀向原審表示「
    她（被上訴人）與甲○○（上訴人）的私事，我真的不是很
    了解，至於喝滿月酒，我有去參加，但是他們有沒有結婚，
    我就不知道了」等語（原審卷44頁）。由上開證詞，足證兩
    造爭執之系爭宴客，係因辦小孩滿月酒而邀請親友參加，並
    非如被上訴人所主張之姞結婚喜宴者甚明。
七、綜上所述，本件被上訴人所請求訊問之證人，均係礙於情面
    ，附合被上訴人所稱參加結婚喜宴之說詞，均不足採信，應
    認上訴人所辯，兩造並無於該日結婚之事實為可採。按結婚
    應有公開之儀式，民法第 982條定有明文，兩造既無舉行結
    婚之公開儀式，自無婚姻關係存在。從而被上訴人請求確認
    其與上訴人間有婚姻關係存在，即無理由，應予駁回。原審
    判決確認兩造婚姻關係存在，自有未洽。上訴意旨指摘原判
    決不當，求予廢棄改判，為有理由。自應由本院予以廢棄改
    判，如主文第二項所示。
八、據上論結，本件上訴為有理由，依民事訴訟法第 450條、第
    78 條，判決如主文。
中　　華　　民　　國　　94　　年　　8 　　月　　17　　日
                  民事第二庭審判長法　官    吳謙仁
　　　　　　　　　　　      　　　法　官    蘇瑞華
　　　　　　　　　　　      　　　法　官    魏大喨
正本係照原本作成。
如不服本判決，應於收受送達後20日內向本院提出上訴書狀，其
未表明上訴理由者，應於提出上訴後20日內向本院補提理由書狀
（均須按他造當事人之人數附繕本）上訴時應提出委任律師或具
有律師資格之人之委任狀；委任有律師資格者，另應附具律師資
格證書及釋明委任人與受任人有民事訴訟法第466條之1第1項但
書或第2項（詳附註）所定關係之釋明文書影本。
中　　華　　民　　國　　94　　年　　8 　　月　　18　　日
　　　　　　　　　　　　　　　　　書記官    李華安
附註：
民事訴訟法第466條之1（第1項、第2項）：
對於第二審判決上訴，上訴人應委任律師為訴訟代理人。但上訴
人或其他法定代理人具有律師資格者，不在此限。
上訴人之配偶、三親等內之血親、二親等內之姻親，或上訴人為
法人、中央或地方機關時，其所屬專任人員具有律師資格並經法
院認為適當者，亦得為第三審訴訟代理人。
